臺灣臺北地方法院民事判決　　　　　　96年度家訴字第37號
原　　　告　丁○○
訴訟代理人　陳昭全律師
被　　　告　乙○○
訴訟代理人　周文哲律師
上列當事人間請求確認婚姻成立事件，本院於民國96年5月17日
言詞辯論終結，判決如下：
    主  文
確認兩造間婚姻關係成立。
訴訟費用由被告負擔。
    事實及理由
一、原告主張：原告與被告於民國89年1月9日結婚，惟被告於95
    年3、4月間發生外遇後，乃亟思與原告離婚，即經常藉故對
    原告暴力相向，然原告仍努力維持家庭和諧；不料被告竟製
    造事端，向鈞院提起離婚訴訟，惟遭鈞院判決駁回確定；被
    告竟另以兩造所生之子戊○○威脅原告，要求原告若欲與幼
    子共同生活即需答應協議離婚等語，原告只好被迫答應於95
    年10月25日與被告見面討論婚姻存續問題。於95年10月25日
    當日，被告強行將原告帶往臺北縣新店市戶政事務所，並持
    系爭離婚協議書要求原告共同辦理離婚登記，原告一再表明
    不願協議離婚之意思，惟被告以頭部撞擊牆壁要脅原告，並
    以幼子為條件不斷恐嚇，原告迫於無奈，始含淚共同辦理離
    婚登記。另就系爭離婚協議書上原告之印文，乃被告自行刻
    印並使用於系爭離婚協議書上，亦非原告親自蓋印，上開事
    證均可益徵原告自始無與被告協議離婚之真意，兩造間離婚
    協議之實質要件欠缺，該離婚協議不生效力。又於95年10月
    25日兩造見面時，被告不顧原告仍有意維持婚姻之意願，臨
    時以電話聯絡證人甲○○、丙○○2人與之會面，在與2位證
    人會面時，被告以事先擬好之系爭離婚協議書，在婚姻關係
    之兩造雙方均未先行簽名之情形下，分別要求甲○○及丙○
    ○在系爭離婚協議書上簽名做為見證人，甲○○及丙○○簽
    名前，均未詢問原告是否有離婚真意，原告亦未表達兩造同
    意離婚，故該2人未曾親聞原告有離婚真意，當不能證明兩
    造有同意離婚之協議；又系爭離婚協議書上2位證人之印文
    ，均為被告事前自行刻印並持以蓋印，亦可證明被告乃一手
    主導兩造離婚之過程，原告實無協議離婚之意願；基此，縱
    認兩造間之離婚協議已具法定實質要件，惟系爭離婚協議書
    上之證人甲○○及丙○○2人，並非在場親自見聞，或知悉
    當事人間有離婚協議之人，欠缺民法第1050條所規定之形式
    要件，兩造間之婚姻關係仍存在，為此提起本訴。並聲明：
    請求確認兩造婚姻關係存在。
二、被告則以：兩造於89年1月9日結婚，育有一子戊○○，惟最
    近3、4年間，雙方感情不睦，原告曾於95年1月21日上午11
    時20分許，以拳頭重力捶打被告後腦，並以後腳跟踢傷被告
    右眼，致被告頭皮挫傷、右眼結膜下出血，被告因而聲請保
    護令，經鈞院核發暫時保護令獲准在案。惟原告仍多次對被
    告施以家庭暴力行為，可知原告暴戾成性，且無法控制情緒
    ，一再傷害被告，被告始提起離婚訴訟，鈞院雖為敗訴判決
    ，然被告已上訴，嗣因兩造協議離婚，故被告撤回該訴訟，
    並非敗訴確定，並否認原告所稱多次遭被告毆打之事實。又
    因兩造感情不睦，形同水火，幾經協議，最後終於達成離婚
    協議並訂立書面，雖系爭離婚協議書原告之印章係被告代刻
    ，惟確係經原告同意並使用之，且原告亦親自簽名於系爭離
    婚協議書上，自不影響兩造協議離婚之成立生效，並否認曾
    有威脅原告辦理離婚登記乙節。再者，系爭離婚協議書上之
    證人分別為被告之妹妹甲○○及原告之弟弟丙○○，於95
    年10月25日被告與原告共同乘車找甲○○為離婚協議之證人
    ，甲○○對系爭離婚協議書之內容均明確知悉，並於兩造面
    前簽名用印，原告均在場亦未為任何反對之意見，是甲○○
    自屬合法之證人；又另一證人即丙○○亦為當日兩造乘車找
    其為離婚協議之證人，丙○○於簽名之前，亦明確向原告詢
    問是否同意離婚，經原告點頭表示同意，是丙○○就兩造協
    議離婚一事亦屬合法之證人。綜上，兩造協議離婚合法有效
    等語置辯。並聲明：駁回原告之訴。
三、本件原告主張兩造於89年1月9日結婚，嗣後協議離婚並簽署
    離婚協議書，復至戶政事務所辦理離婚登記之事實，業據其
    提出戶籍謄本、離婚協議書為證，被告對前揭事證並不爭執
    ，自堪信為真實。
四、本件兩造所爭執之處，在於兩造簽署系爭離婚協議書並辦理
    離婚登記時，兩造是否均有離婚之真意？若認均有離婚真意
    ，系爭離婚協議書是否符合離婚之形式要件？經查：
（一）兩造簽署離婚協議書並辦理離婚登記時，是否均有離婚真
      意？
    1.原告主張被告以頭撞牆、以幼子為籌碼，威脅、逼迫原告
      與其離婚，原告迫於無奈，始簽署離婚協議書並辦理離婚
      登記乙節，惟此為被告所否認，原告自應就此有利於己之
      事實負舉證之責，然原告並未提出任何積極證據證明其有
      遭被告脅迫之情，是原告之主張即不足採。
    2.又原告主張就系爭離婚協議書上原告之印文，乃被告自行
      刻印並使用於系爭離婚協議書上，亦非原告親自蓋印，顯
      見其無離婚真意等語，惟原告親自簽名於系爭離婚協議書
      上，此為兩造所不爭執，則原告既已親自簽名於系爭離婚
      協議書上，並持以向戶政事務所辦畢離婚登記，難謂兩造
      於當時無離婚之真意。
（二）承上，系爭離婚協議書是否符合離婚之形式要件？
    1.按兩願離婚，應以書面為之，且需有二人以上證人之簽名
      並應向戶政機關為離婚之登記，民法第1050條定有明文。
      次按民法第1050條所謂二人以上證人之簽名，固不限於做
      成離婚證書之時為之，亦不限於離婚時在場之人，始得為
      證人，然究難謂非親見或親聞，雙方當事人確有離婚真意
      之人，亦得為證人。亦即民法第1050條所謂之證人，須對
      於離婚之協議在場聞見，或知悉當事人間有離婚之協議，
      始足當之。如配偶之一方持協議離婚書向證人請求簽名時
      ，他方尚未表示同意離婚，證人自不知他方之意思，即不
      能證明雙方已有離婚之協議。是證人縱已簽名，仍不能謂
      已備法定要件而生離婚之效力（最高法院68年台上字第
      3792號判例、臺灣高等法院90年家上字第192號判決意旨
      參照）。
    2.查系爭離婚協議書係由被告所撰寫而成，其上之印文亦係
      由被告刻印兩造及證人甲○○、丙○○之印章所為，嗣兩
      造及證人甲○○、丙○○分別親自於系爭離婚協議書上簽
      名，此為兩造所不爭執，並經證人即被告之妹妹甲○○、
      原告之弟弟丙○○到庭證述屬實（見本院96年4月19日言
      詞辯論筆錄），應堪信為真。原告主張證人甲○○、丙○
      ○於系爭離婚協議書上簽名時，並未親自聞見，或知悉兩
      造間有離婚之協議，兩造亦未先行於系爭離婚協議書上簽
      名，故證人甲○○、丙○○不能證明兩造有同意離婚之協
      議等語，此為被告所否認，並辯稱證人甲○○對系爭離婚
      協議書之內容均明確知悉，並於兩造面前簽名用印，原告
      均在場亦未為任何反對之意見；且另一證人丙○○於簽名
      之前，亦明確向原告詢問是否同意離婚，經原告點頭表示
      同意，是兩造協議離婚合法有效等語。惟查，本院當庭訊
      問證人甲○○，其證稱：「... 我之前有聽被告說過要離
      婚，我沒有親耳聽到原告說要離婚，可是我想兩造鬧離婚
      已經約有2 、3 年。離婚協議書上我應該是第一個簽名的
      ... 」、「（原告：你是否知道我要離婚？）之前我知道
      原告不願意離婚，可是談了這麼久，而且兩造離婚協議書
      已經寫好，我覺得兩造應該是同意要離婚... 」等語；又
      證人丙○○證稱：「... 我接到被告打電話給我，說原告
      要和他離婚，要我簽名，我有問確定嗎，被告說原告同意
      ，因為原告長期說不願意離婚，可是我聽說兩造要離婚，
      我也覺得很好... 原告有說希望小孩有完整家庭，被告說
      要離婚，而且當時有離婚協議書，我就簽名了沒有管那麼
      多。我簽名時，上面沒有原告名字，好像有被告和證人甲
      ○○的名字，我確定沒有看到原告的名字，我在簽名時，
      原告沒有離婚意願我不知道，原告一直跟我說要維持家庭
      ，我聽到被告打電話給我說，我就以為兩造有離婚意願。
      」、「（原告：你是否知道我不想離婚？）我知道你長期
      不同意離婚，直到被告打電話給我說原告要離婚，要我簽
      字，當天我以為原告要離婚，我是沒有親耳聽到原告說要
      離婚。」、「（被告訴訟代理人：原告是否知道你在簽名
      離婚協議書？）當然，原告有說不要簽名，我說我不管。
      」等語（以上均見本院96年4 月19日言詞辯論筆錄），由
      前揭證人之證述，可知系爭離婚協議書係由兩造先行協議
      並由被告撰寫，嗣經被告打電話告知證人甲○○及丙○○
      關於兩造同意離婚一事，而證人甲○○、丙○○簽署見證
      系爭離婚協議書時，其上尚無原告之簽署，亦未親耳聽聞
      原告表明同意離婚之意願，是前揭證人對於兩造離婚之協
      議，並未曾在場見聞，事前、事後亦未親自自原告處聽聞
      原告是否確有離婚之真意，以及兩造是否已就兩願離婚一
      節達成共識。故依前揭證人所述，渠等既不能證明於渠等
      於簽署兩願離婚書時，兩造確已成立離婚之協議，縱證人
      甲○○、丙○○已在離婚協議書上親自簽名，但揆諸前開
      說明，兩造之離婚之形式法定要件顯未具備，其離婚之效
      力即難認為已經發生，因此兩造離婚既有無效之原因，渠
      等婚姻關係仍屬存在。從而，原告起訴請求確認婚姻關係
      存在，洵屬有據，應予准許。
五、訴訟費用負擔之依據：民事訴訟法第78條。
中　　華　　民　　國　　96　　年　　5 　　月　　31　　日
                  家事法庭法  官  李莉苓
以上正本係照原本作成
如不服本判決，應於判決送達後20日之不變期間內，向本院提出
上訴狀。
中　　華　　民　　國　　96　　年　　6 　　月　　4 　　日
                          書記官  廖素芳
